【裁判字號】    98,消債抗,319
【裁判日期】    990430
【裁判案由】    更生事件
【裁判全文】
臺灣板橋地方法院民事裁定          98年度消債抗字第319號
抗告人  鐘仁遠
代理人  吳忠德律師
上列抗告人因更生事件，對於中華民國98年10月23日本院98年度
消債更更字第39號裁定提起抗告，本院裁定如下：
    主  文
抗告駁回。
抗告程序費用新臺幣壹仟元由抗告人負擔。
    理  由
一、抗告意旨略以：
  (一)抗告人並未將變更後之協商還款協議書寄回最大債權銀行台
    新國際商業銀行股份有限公司（下稱台新銀行）。抗告人當
    時雖然就更正後的協商還款協議書有簽名，但沒有依該協議
    書上之更正啟示通知第一項之要求將該協議書寄回，則因抗
    告人未送出承諾之意思表示，該協議根本沒有達成合意，亦
    未生效。原審對此更正協議書有無回寄之事實未予詳查，便
    即認為抗告人同意承諾更正後的協商條件，與事實不符。且
    依該協議書上之更正啟示通知第二項更要求抗告人，必須補
    齊之前的每月新臺幣（下同）4,000 元的差額，在下次繳款
    時一次補足，換言之，假若抗告人於民國95年7 月同意更正
    後之協議書，當月就要一次補足4 萬多元還給台新銀行，台
    新銀行片面提出如此嚴苛的還款條件，實在超過抗告人當時
    的經濟能力，豈可將不能還款之責任歸責於抗告人？而且依
    該協議書第11條約款之規定，抗告人並未在期限內寄回，雙
    方的債務協商即視為無效，因此，抗告人才未繼續繳款，而
    台新銀行於95年7 月後也沒有再向抗告人追款，也無法歸責
    於抗告人。
  (二)抗告人配偶在96、97年沒有工作，抗告人為全家唯一經濟來
    源，依臺灣省每月最低生活費為標準，96年度為9,509 元，
    97年度為9,829 元，則以抗告人要支應配偶、父親及兒子等
    三人生活費，每月必要生活費用即達39,316元之高（以97年
    度為例），故抗告人並沒有猶維持過去慣常之寬裕生活之情
    形，原審誤認事實，爰依法提起抗告等語。
二、按「聲請更生或清算不合程式或不備其他要件者，法院應以
    裁定駁回之。但其情形可以補正者，法院應定期間先命補正
    。」、「債務人與金融機構協商成立者，不得聲請更生或清
    算。但因不可歸責於己之事由，致履行顯有重大困難者，不
    在此限。本條例施行前，債務人依金融主管機關協調成立之
    中華民國銀行公會會員，辦理消費金融案件無擔保債務協商
    機制與金融機構成立之協商，準用前項之規定。」，消費者
    債務清理條例第8條、第151條第5項、第6項分別定有明文。
    蓋該債務清償方案係經債務人行使程序選擇權而與債權人締
    結之債務清理契約，其即應受該契約之拘束，且消費者債務
    清理條例更生之規範目的，係在維持債務人基本生活之情況
    下，於債務人之能力範圍內盡力清償債務，非謂債務人得任
    意利用債務清理程序減輕債務，因此，為避免債務人針對已
    成立之協商方案任意毀諾，濫用更生或清算之債務清理程序
    ，須債務人於協商成立後因不可歸責於己之事由，致其無法
    履行原定清償方案，始例外得依消費者債務清理條例聲請更
    生或清算。
三、經查：
  (一)抗告人稱於消費者債務清理條例施行前，曾依照中華民國銀
    行公會會員辦理消費金融案件無擔保債務協商機制，與最大
    債權金融機構即台新銀行達成協商，約定抗告人自95年5 月
    起，以零利率，分80期，每月10日清償22,716元至全部清償
    為止，惟於95年7 月間台新銀行告知還款金額計算錯誤，欲
    將每月還款金額提高至26,219元，而因抗告人並不同意該還
    款金額，故未將該更正後之協議書寄回台新銀行，雙方的債
    務協商即應視為無效，因此，抗告人才未繼續履約，始於95
    年8 月毀諾，實無法歸責於抗告人云云，並提出95年7 月更
    正後之協議書影本為證（見98年度消債抗字第234 號卷第10
    頁）。惟經原審以98年6 月26日板院輔民麟98年度抗字第23
    4 號函詢台新銀行於95年7 月後有否收受抗告人寄發之更正
    後還款協議書，台新銀行於98年7 月2 日函覆稱「本行於95
    年4 月與債務人鐘仁遠簽訂還款協議書，後於95年7 月再行
    重簽協議書乃因臺東企銀更正債權導致，本行於95年7 月確
    有收受債務人寄發之更正後還款協議書如附件二，特此敘明
    。」，並提出由抗告人於95年7 月27日簽署之更正後協議書
    及無擔保債務還款計畫為證（見前揭第234 號卷第25至29頁
    ）。該更正後之協議書載明每月還款金額為26,219元，且經
    抗告人審認各條款後，斟酌自身資力狀況，仍同意簽署該協
    議書並寄回台新銀行由其收受，則抗告人所言其並不同意該
    還款金額，並未將該更正後之協議書寄回台新銀行云云，顯
    非事實。則抗告人稱係因債權人片面提高還款金額致其未繼
    續履約，而有不可歸責於己之事由，致履行債務協商顯有重
    大困難，不足採信。
  (二)又抗告人主張其配偶吳美瑩於96、97年間無工作，抗告人為
    全家唯一經濟來源，依臺灣省每月最低生活費為標準，96年
    度為9,509 元，97年度為9,829 元，則以抗告人要支應配偶
    吳美瑩、父親鍾志林及兒子鍾○恩等三人生活費，每月必要
    生活費用即達39,316元云云。惟查：
  1.按「家庭生活費用，除法律或契約另有約定外，由夫妻各依
    其經濟能力、家事勞動或其他情事分擔之。因前項費用所生
    之債務，由夫妻負連帶責任。」民法第1003條之1 定有明文
    次按父母對於「未成年子女」，有保護及教養之權利義務，
    民法第1084第2 項定有明文。所謂保護及教養之權利義務，
    包括扶養在內。自父母對未成年子女行使或負擔保護及教養
    之權利義務本質言，此之扶養義務應屬生活保持義務，與同
    法第1114條第1 款所定直系血親相互間之扶養義務屬生活扶
    助義務尚有不同，故未成年子女請求父母扶養，自不受民法
    第1117條第1 項規定之限制，即不以不能維持生活而無謀生
    能力為限（最高法院92年度台上字第219 號判決意旨參照）
    。又「受扶養權利者，以不能維持生活而無謀生能力者為限
    。前項無謀生能力之限制，於直系血親尊親屬，不適用之。
    」民法第1117條規定甚明。是由上開說明可知，夫妻應共負
    家庭生活費用之分擔義務，且夫妻間除有不能維持生活而無
    謀生能力之情形，尚無受他方扶養之權利（最高法院29年上
    字第897 號、43年台上字第787 號判例意旨參照）。
  2.查抗告人之配偶吳美瑩現年32歲，有戶籍謄本可參（見原審
    卷第26頁），是其正值青壯之年，應有正常工作能力。而抗
    告人雖主張其配偶無工作需由其扶養，惟未提出任何證據證
    明其配偶有不能維持生活而無謀生能力之情形，則其自願分
    擔其配偶所應負擔之家庭生活費用及對未成年之子之扶養義
    務，而解免其配偶分擔家庭開銷之義務，自不能將此不利益
    轉由債權人負擔；又抗告人之父親鍾志林之扶養義務人除抗
    告人外，尚有抗告人之弟鍾仁祥（71年生，見原審卷第27頁
    戶籍謄本），自應同負扶養義務，而抗告人並未舉證證明其
    弟有不能負擔扶養義務之情形，則若僅憑抗告人單方之陳述
    ，即得解免其弟分擔扶養父親之義務，而轉由抗告人全額負
    擔，並舉為聲請更生之理由，非無藉此脫免債務之嫌，亦難
    認為合理。從而，抗告人主張依臺灣省每月最低生活費為標
    準，96年度為9, 509元，97年度為9,82 9元，則其要支應配
    偶吳美瑩、父親鍾志林及兒子鍾○恩等三人生活費，每月必
    要生活費用即達39,316元云云，尚無可採。
  (三)再者，本件抗告人現年僅30歲而正值壯年，有戶籍謄本可稽
    （見原審卷第26頁），則其至法定退休年齡65歲為止，尚有
    34年之工作能力，況抗告人迄97年12月間之投保薪資已調高
    為38,200元，有抗告人之保險對象投保歷史列印表可參（見
    原審卷第80頁），是抗告人若能重新調整消費習慣，撙節支
    出，尚非無清償債務之可能。
  (四)綜上所述，本件尚難認抗告人有何「不可歸責於己之事由致
    履行顯有重大困難」之要件，而其情形又屬無法補正，是本
    件聲請顯與消費者債務清理條例第151 條第6 項準用第5 項
    但書所規定之要件不符，自應駁回其更生之聲請。原審認抗
    告人之主張，為無理由，駁回其更生之聲請，並無違誤。抗
    告意旨指摘原裁定不當，求予廢棄，為無理由，應予駁回。
四、據上論結，本件抗告為無理由，依消費者債務清理條例第15
    條、民事訴訟法第495條之1 第1項、第449條第1項、第95條
    、第78條，裁定如主文。
中    華    民    國    99    年    4     月    30    日
                  民事第二庭  審判長法  官  陳麗玲
                                    法  官  吳振富
                                    法  官  張筱琪
上為正本係照原本作成。
本裁定不得再抗告。
中    華    民    國    99    年    4     月    30    日
                                    書記官  連思斐

司法院資訊處製作；財團法人民間司法改革基金會備份。
